ACORDAO-COMPLETO-2540306

ACÓRDÃO 2143/2023 ATA 7/2023 - PRIMEIRA CÂMARA

Vistos, relatados e discutidos estes autos de processo de tomada de contas especial instaurada pela Caixa Econômica Federal em razão da não consecução dos objetivos pactuados por força do Termo de Compromisso 301.515/2009,
ACORDAM os Ministros do Tribunal de Contas da União, reunidos em sessão da Primeira Câmara, ante as razões expostas pelo relator, em:
9.1. com fundamento nos arts. 1º, inciso I, e 16, inciso II, da Lei 8.443/1992 c/c os arts. 18 e 23, inciso II, da mesma Lei, e com os arts. 1º, inciso I, 208 e 214, inciso II, do RITCU, julgar regulares com ressalva as contas dos srs. Washington Luiz de Oliveira Gois e Naumi Gomes de Amorim, dando-lhes quitação;
9.2. dar ciência do presente acórdão aos responsáveis, à Caixa Econômica Federal, ao Ministério do Desenvolvimento Regional e à Prefeitura Municipal de Caucaia/CE; e
9.3. arquivar o presente processo, nos termos do art. 169, inciso II, do RITCU.

Tomada de contas especial instaurada em decorrência da não consecução dos objetivos pactuados em termo de compromisso cujo objeto era a urbanização da Comunidade do Picuí.

Primeira Câmara

Prefeitura Municipal de Caucaia/CE

3. Responsáveis: Naumi Gomes de Amorim (XXX.068.441-XX) e Washington Luiz de Oliveira Gois (XXX.612.623-XX)

13.1. Ministros presentes: Jorge Oliveira (na Presidência), Benjamin Zymler (Relator) e Jhonatan de Jesus.
13.2. Ministro-Substituto convocado: Augusto Sherman Cavalcanti.
13.3. Ministro-Substituto presente: Weder de Oliveira.

BENJAMIN ZYMLER

Adoto como relatório, com alguns ajustes de forma, a instrução elaborada no âmbito da Secretaria de Controle Externo de Tomada de Contas Especial (SecexTCE) , inserta à peça 78:
"INTRODUÇÃO
1. Trata-se de tomada de contas especial instaurada pela Caixa Econômica Federal (CEF) , em desfavor dos Srs. Naumi Gomes de Amorim (XXX.068.441-XX) e Washington Luiz de Oliveira Gois (XXX.612.623-XX) , ex-prefeitos de Caucaia/CE, em razão da não consecução dos objetivos pactuados no Termo de Compromisso 301.515/2009 (Siafi 658684) , celebrado entre o então Ministério das Cidades (Medida Provisória 870/2019) , representado pela CEF, e aquele Município, tendo por objeto 'a execução de Urbanização Picuí'.
HISTÓRICO
2. Conforme a cláusula quarta do instrumento (peça 3, p. 33) , os recursos previstos para a implementação do objeto do referido termo de compromisso foram orçados no valor total de R$ 14.500.000,00, com a seguinte composição: R$ 655.400,00 de contrapartida do município e R$ 13.844.600,00 à conta do Ministério. Desse montante federal, foi transferido pela União o importe de R$ 5.596.213,65, mediante as ordens bancárias relacionadas à peça 8, p. 64-65. Do valor transferido, foi desbloqueada efetivamente a quantia de R$ 5.059.408,54, conforme documento 'controle de desbloqueio' (peça 8, p. 22) , detalhado no quadro a seguir: 
	Data de Desbloqueio
	Repasse

	06/04/2016
	286.793,91

	03/02/2016
	229.994,09

	05/11/2015
	230.856,85

	31/07/2015
	245.622,64

	26/06/2015
	189.890,07

	14/04/2014
	670.644,05

	08/08/2013
	499.166,62

	09/07/2013
	342.425,86

	11/06/2013
	398.042,18

	19/04/2013
	462.088,43

	28/03/2013
	618.082,01

	08/02/2013
	885.801,83

	Total
	5.059.408,54

3. Consta dos autos o comprovante de recolhimento efetuado pela CEF do saldo de recursos não desbloqueado, no valor de R$ 695.595,55, em 9/1/2018 (peça 8, p. 24) .
4. A vigência do contrato de repasse foi de 31/12/2009 a 30/11/2017, e o prazo para prestação de contas foi até 29/1/2018 (peça 8, p. 60) .
5.	A matriz de responsabilização (peça 8, p. 56) consignou como 'irregularidade causadora do dano' o seguinte:  	
'O motivo para a instauração da presente Tomada de Contas Especial é a não execução total do objeto pactuado. Houve a execução parcial de 54,2% do objeto pactuado; com o percentual executado e, no estágio atual em que as obras se encontram, o objeto não apresenta funcionalidade, não atingindo, portanto, o objetivo social proposto no plano de trabalho.'
6. O Relatório de Acompanhamento de Engenharia - RAE, de 17/3/2016 (peça 7, p. 37-41) , informou a execução das unidades habitacionais em um percentual de 99,01%, as medições relativas à pavimentação e à construção de rede de abastecimento d'água atingiram 66,40% e 87,69%, respectivamente. 
7.	O Parecer 788/2017/GIGOV/FO, datado de 22/5/2017 (peça 3, p.2-4) , indicou o percentual executado de 54,20%, consignando, ainda, a seguinte informação:
'Embora todas as unidades habitacionais estejam praticamente concluídas e ocupadas, cerca de 50% destas não contam com infraestrutura, não atendendo às condições normais de habitabilidade.'
8.	De acordo com o Relatório de Tomada de Contas Especial 60/2018 (peça 8, p. 52-55) , o motivo para a instauração da tomada de contas especial foi 'a não conclusão do objeto', e a responsabilização pelo dano ao Erário foi atribuída ao Sr. Washington Luiz de Oliveira Gois, na condição de Prefeito Municipal de Caucaia/CE (gestões 2009-2012 e 2013-2016) , pois:
'foi o signatário do contrato de repasse e gestor do município à época da liberação dos recursos, dispondo de tempo e recursos suficientes para a execução e conclusão das obras. Sua omissão resultou no dano ao Erário decorrente da ausência de funcionalidade do objeto parcialmente executado. Na impossibilidade de fazê-lo, devidamente justificada, deveria adotar as providências necessárias com vistas ao resguardo do Erário.'
9.	Ainda de acordo com o referido relatório de tomada de contas especial, a responsabilidade também deveria ser estendida 'à Sra. Naumi Gomes de Amorim, prefeita do Município de Caucaia/CE (gestão 2017-2020) ', pois:  
'Enquanto sucessor e em nome do Princípio da Continuidade Administrativa, a ele cabia retomar a execução do objeto, dotando-o de funcionalidade. Na impossibilidade de fazê-lo, devidamente justificada, deveria adotar as medidas necessárias para o resguardo dos recursos federais.'
10.	De acordo com referido relatório de tomada de contas especial (peça 8, p. 55) , como não houve recolhimento aos cofres públicos da importância impugnada, subsistiu 'o motivo que legitimou a instauração da Tomada de Contas Especial', e foram esgotadas as providências administrativas com vistas ao ressarcimento do dano ao Erário:
10.1. Washington Luiz de Oliveira Gois, por meio do ofício, de 9/1/2017, acostado à peça 3, p. 10, recebido em 24/1/2017, conforme AR (peça 3, p. 11) ; e 
10.2. Naumi Gomes de Amorim, por meio do ofício, de 19/1/2017, acostado à peça 3, p. 12, recebido em 31/1/2017, conforme AR (peça 3, p. 13) .
11.	 A Controladoria Geral da União emitiu o Relatório de Auditoria 243/2019 (peça 9, p. 1-3) , e, em face do exame procedido, certificou a irregularidade das contas do Sr. Naumi Gomes de Amorim e do Sr. Washington Luiz de Oliveira Gois (peça 9, p. 4-5) . O Parecer do Dirigente de Controle Interno (peça 9, p. 6-7) concluiu estar o processo em condições de ser submetido ao Ministro do Desenvolvimento Regional para colhimento do pronunciamento de que trata o art. 52 da Lei 8.443/1992, e posterior remessa ao Tribunal de Contas da União.
12.	O Exmo. Ministro do Estado do Desenvolvimento Regional emitiu pronunciamento (peça 9, p. 14-15) , atestando haver tomado conhecimento das conclusões contidas no Relatório e Certificado de Auditoria, bem como no Parecer da Secretaria Federal de Controle Interno da Controladoria-Geral da União, e determinou o encaminhamento do processo ao Tribunal de Contas da União, para julgamento, na forma prevista pelo inciso II, art. 71, da Constituição Federal.
12.	A análise dos pressupostos de admissibilidade foi realizada nas instruções de peças 12 e 25, quando se sugeriu o prosseguimento do processo.
13.	Inicialmente, em instrução de peça 12, foi verificado que, contrariando a irregularidade consignada na matriz de responsabilização, constava da peça 3, p. 5, a seguinte passagem a indicar a funcionalidade das casas:    
'Esclarecemos que, de acordo com o MNSA141 item 3.2.8, 'Como exemplo de situações que não ensejam a instauração de processo de TCE, relaciona-se: (...) regularização fundiária de Unidades Habitacionais ainda em curso no respectivo cartório de registros ou em litígio'. Desta forma, solicitamos informar em que estágio encontra-se a regularização fundiária relativa a este contrato. Acrescentamos ainda que o contrato prevê a urbanização, tendo como uma das metas a construção de casas. Estas efetivamente foram construídas e são habitadas, ainda que não pelos moradores que seriam os signatários originais. Tal fato pressupõe a funcionalidade da meta relativa à moradia. Solicitamos informar a razão pela qual não se é possível atestar funcionalidade, ainda que parcial, desta meta, de modo fundamentado.' (grifei) 
14.	Naquela mesma peça 3, p. 5, constavam essas informações acerca da ausência de regularidade fundiária da área do empreendimento e de funcionalidade do objeto do termo de compromisso:
'1. Informamos que o processo de Regularização Fundiária não foi iniciado pelo Município.
2. Acrescentamos que não é possível atestar a funcionalidade das casas, considerando que a Regularização Fundiária é ação indispensável, conforme orientação do Ministério das Cidades e, dada a ocupação dos imóveis, fica inviável o acesso às unidades habitacionais para efetuar vistoria objetivando atestar as condições de habitabilidade.
3. O Manual de Instruções para Contratação e Execução dos Programas e Ações do Ministério das Cidades - projetos inseridos no Programa de Aceleração de Crescimento (MICE-PAC) , divulgado por meio da Portaria n° 164, de 12 de abril de 2013 e alterações, normatiza:
2.4. Quando o Termo de Compromisso tiver por objeto obras habitacionais ou de urbanização de interesse público ou social, deverá constar obrigação de se realizar a regularização fundiária em favor das famílias moradoras ou a cessão do imóvel ao proponente do Termo de Compromisso a fim de que este possa promovê-la.
5.5.4. Deverá constar, ainda, em cláusula específica do Anexo ao Termo de Compromisso, a responsabilidade dos COMPROMISSÁRIOS pela conclusão total do empreendimento, inclusive a regularização fundiária, quando couber, a fim de assegurar a sua funcionalidade 
4. Nosso entendimento é pela continuidade do processo de TCE.'
15.	Ainda, o último Relatório de Acompanhamento de Engenharia - RAE (datado de 17/3/2016, à peça 7, p. 37-41) informava a execução das unidades habitacionais em um percentual de 99,01%. E fotografias de vários outros Relatórios de Acompanhamento de Engenharia - RAE anteriores mostram casas concluídas, indicando, ainda, abaixo das fotografias, a informação: 'Casas finalizadas' (peça 5, p. 49; peça 6, p.4; peça 6, p. 11; peça 6, p.13) . 
16.	Portanto, ante as contradições nas informações acima, foi feita diligência à CEF para que apresentasse os reais motivos da impugnação total da obra, informando os dispositivos violados, eventuais itens inexecutados ou executados com falhas, suas quantidades e valores individualizados.
17.	Em resposta à diligência, a CEF encaminhou os seguintes esclarecimentos (peças 1722) :
'1.1 Da especificação dos reais motivos da impugnação total da obra objeto do Termo de Compromisso:
1.1.1 De acordo com o Relatório de Tomada de Contas Especial 060/2019, a instauração da TCE decorreu da não conclusão do objeto pactuado, uma vez que o percentual de obra executada foi de 54,2%.
1.1.2 Em complemento, destacamos abaixo os itens de investimento previstos e os executados, conforme RAE de 05/04/2016, com relatório consolidado dos serviços executados (em anexo) , e que ratifica o RAE emitido em 17/03/2016:
a) Ações na área de reassentamento:
- Habitação R$ 6.924.692,93 (Previsto) R$ 6.856.117,82 (Executado) (Percentual: 99,01%) 
- Infraestrutura R$ 1.146.104,98 (Previsto) R$ 787.619,73 (Executado) (Percentual: 68,72%) 
b) Ações na área de intervenção:
- Retificação do Leito do Riacho Gavião R$ 2.456.033,84 (Previsto) R$ 0,00 (Executado) 
- Drenagem R$ 587.446,54 (Previsto) R$ 0,00 (Executado) 
- Pavimentação R$ 1.541.282,53 (Previsto) R$ 0,00 (Executado) 
- Urbanização e Recuperação Ambiental R$ 838.762,15 (Previsto) R$ 0,00 (Executado) 
c) Outras ações:
- Trabalho Social R$ 400.000,00 (Previsto) R$ 0,00 (Executado) 
- Regularização Fundiária R$ 208.000,00 (Previsto) R$ 0,00 (Executado) 
 (...) 
1.2.3 Demonstra-se, assim, que houve violação das citadas CLÁUSULAS DO ANEXO AO TERMO DE COMPROMISSO e do respectivo PLANO DE TRABALHO em razão da inexecução dos seguintes itens de investimento: 
¿ Retificação do Leito do Riacho Gavião R$ 2.456.033,84 (Previsto) R$ 0,00 (Executado) 
¿ Drenagem R$ 587.446,54 (Previsto) R$ 0,00 (Executado) 
¿ Pavimentação R$ 1.541.282,53 (Previsto) R$ 0,00 (Executado) 
¿ Urbanização e Recuperação Ambiental R$ 838.762,15 (Previsto) R$ 0,00 (Executado) 
¿ Trabalho Social R$ 400.000,00 (Previsto) R$ 0,00 (Executado) 
¿ Regularização Fundiária R$ 208.000,00 (Previsto) R$ 0,00 (Executado) 
1.3 Da ausência de funcionalidade por inexecução parcial e do detalhamento de cada item de serviços imprestáveis, com os respectivos percentuais e valores unitários, a fim de garantir apuração precisa do real valor devido
1.3.1 Importa registrar que o item de investimento 'REGULARIZAÇÃO FUNDIÁRIA' constante do PLANO DE TRABALHO está em conformidade com o vigente MICE - Manual de Instruções para Contratação e Execução dos Programas e Ações do Ministério das Cidades - Projetos inseridos no Programa de Aceleração do Crescimento - PAC, conforme transcrições abaixo:
ITEM 5. ANÁLISE PELA MANDATÁRIA 5.5. Comprovação de que, uma vez concluída, a etapa proposta terá funcionalidade plena, independentemente de outras ações ou etapas futuras.
 (...) 
5.5.4. Deverá constar, ainda, em cláusula específica do Anexo ao Termo de Compromisso, a responsabilidade dos COMPROMISSÁRIOS pela conclusão total do empreendimento, inclusive a regularização fundiária, quando couber, a fim de assegurar a sua funcionalidade. (grifo nosso) 
ANEXO 2 - DETALHAMENTO DA DOCUMENTAÇÃO A SER APRESENTADA À MANDATÁRIA
ITEM 2. DOCUMENTAÇÃO INSTITUCIONAL E JURÍDICA
 (...) 
2.4. Quando o Termo de Compromisso tiver por objeto obras habitacionais ou de urbanização de interesse público ou social, deverá constar obrigação de se realizar a regularização fundiária em favor das famílias moradoras ou a cessão do imóvel ao proponente do Termo de Compromisso a fim de que este possa promovê-la, conforme regulamentação prevista nos manuais específicos. (grifo nosso) 
1.3.1.1 Destacamos que na versão do MICE, aprovado pela Portaria nº 40 de 31/01/2011, e, portanto, vigente na ocasião da autorização de início do objeto (AIO) , constava a seguinte normatização:
6. DOCUMENTOS A SEREM APRESENTADOS À CAIXA 6.1.3. DOCUMENTAÇÃO JURÍDICA:
6.1.3.1.3. Quando o Termo de Compromisso tiver por objeto obras habitacionais ou de urbanização de interesse público ou social, deverá constar obrigação de se realizar a regularização fundiária em favor das famílias moradoras ou a cessão do imóvel ao PROPONENTE do Termo de Compromisso a fim de que este possa promovê-la. (grifo nosso) 
1.3.2 Como informado anteriormente, não houve a execução da 'Regularização Fundiária', item de investimento integrante do PLANO DE TRABALHO, o que caracteriza não atendimento à norma programática acima.
1.3.3 Destacamos que mediante o Ofício Nº 056/2016/SeConv-Gab, de 10/11/2016, (em anexo) , a PM Caucaia/CE solicitou a prorrogação por um período de 01 (um) ano da vigência do Termo de Compromisso que venceria em 30/11/2016, justificando a necessidade de prorrogação em decorrência de invasões/ocupações ocorridas na obra, e que o Município estava adotando providências para solucionar esse problema.
1.3.3.1 Conforme Termo Aditivo de 17/11/2016 (em anexo) , a vigência foi prorrogada para 30/11/2017, que veio a expirar sem que houvesse a continuidade das obras, o que inviabilizou a entrega das unidades habitacionais aos beneficiários da operação (287 famílias) que seriam reassentadas.
1.3.4 Assim, apesar do percentual executado dos itens de Unidades Habitacionais (99,01%) e de Infraestrutura (68,72%) , diante da inviabilidade do reassentamento das famílias que seriam beneficiadas, bem como da inexecução da regularização fundiária em favor de tais famílias, configurou-se a ausência de funcionalidade total das unidades habitacionais executadas, considerando a ocupação dessas UH por outras famílias distintas dos beneficiários originais.
1.4 Nesse contexto, acerca da execução do objeto, tem-se que a construção das Unidades Habitacionais e o reassentamento das famílias beneficiadas constituíam etapa prévia e necessária para a execução das obras de Urbanização, a qual não chegou a ser iniciada.
1.5 Diante do exposto, acerca da solicitação de detalhamento de cada item de serviços imprestáveis, com os respectivos percentuais e valores unitários, a fim de garantir apuração precisa do real valor devido, concluiu-se no processo de tomada de contas especial pela ausência de funcionalidade programática da totalidade dos itens executados.
1.6 Em suma, a irregularidade que ensejou a instauração da TCE foi a inexecução parcial do objeto pactuado, sendo que a parte executada não apresentou funcionalidade e não atingiu o benefício social previsto no Termo de Compromisso.'
18.	Em instrução de peça 25, verificou-se, pela citação acima, que, segundo a CEF, os motivos a impedir a funcionalidade da parcela executada do objeto do Termo de Compromisso 301.515/2009 (Siafi 658684) seriam: i) ausência de regularização fundiária do imóvel onde locado o empreendimento; e ii) inviabilidade de reassentamento das famílias selecionadas no projeto. Não foi dito, em nenhum momento, nem mesmo nas peças técnicas anteriores, que a funcionalidade decorria de falhas técnicas construtivas ou da própria inexecução parcial dos serviços, dando a crer que, uma vez superados aqueles motivos, a parcela executada se torna funcional e alcança benefício social.
19.	Foi ainda explicitado em tal instrução que a ausência de regularidade fundiária, além do desrespeito à legislação (art. 5, inciso XXIV, da Constituição Federal/1988 c/c o art. 25, inciso IV e § 1º, da Portaria Interministerial 127/2008) , pode comprometer a redução do déficit habitacional, que constitui o fim último do ajuste. Sem a regularização fundiária, entendeu-se que se tem o risco de os beneficiários iniciais serem alterados ao bel prazer das gestões municipais - sobretudo por perseguição política, ato corriqueiro no País -, facilidade de alienação dos imóveis, fraude e até esbulho possessório das residências, mediante invasão, ameaças ou outra qualquer espécie de violência. Nesse sentido, citou-se, para ilustração, trecho do relatório do Acórdão 2255/2014-TCU-Plenário, rel. Weder de Oliveira:     
'3.5.1.3 -Análise
529. A entrega das moradias sem assegurar a devida regularização fundiária gera impactos sociais negativos que podem inclusive comprometer o principal objetivo do PMCMV Sub50, a efetiva redução do déficit habitacional nos municípios onde atua.
530. O primeiro possível impacto negativo é a maior facilidade de o beneficiário comercializar a moradia recebida por meio do programa. A inexistência do título de propriedade, aliada à ausência de contraprestação do beneficiário, elimina qualquer possibilidade de controle sobre a venda ou permuta da propriedade por outro bem, podendo fazer com que as famílias voltem a residir em suas antigas moradias, ainda que estas se situem em áreas de risco e/ou não tenham padrões mínimos de habitabilidade e salubridade.
531. Como parâmetro da situação descrita, pode ser citado o funcionamento do PMCMV nos municípios com população acima de 50 mil habitantes, onde a operacionalização ocorre por meio da Caixa Econômica Federal, na condição de gestora do FAR.
532. Nesta vertente do programa, as moradias são entregues com a devida regularização fundiária e, caso o beneficiário deseje vender formalmente a propriedade, precisa quitar, no ato, toda a contraprestação financeira exigida pelo programa ao longo de 10 anos.
533. A figura 21 abaixo traz a imagem obtida em uma das fiscalizações in loco realizadas pelo TCU.
Figura 21 - Unidade habitacional do PMCMV Sub50 colocada à venda no município de Areial/PB
534. Um segundo aspecto negativo é a insegurança jurídica do beneficiário, pois, como visto, tudo que este possui para demonstrar a propriedade de sua casa é um 'termo de recebimento', documento precário sem qualquer valor jurídico.
535. Considerando que a escolha dos beneficiários do programa ocorre pelo proponente, estado ou município e considerando também que se trata de população hipossuficiente de pequenos municípios, via de regra, no interior do país, percebe-se a existência de fatores que podem deixar o beneficiário à mercê das forças econômicas e políticas locais. Neste contexto, a família pode ter a qualquer momento questionado e ameaçado o direito de posse sobre sua moradia.
536. O terceiro aspecto negativo é a maior possibilidade de fraude e outras irregularidades na ocupação das moradias, como, por exemplo, o beneficiário indicado pelo proponente e aprovado pelo MCidades não ser, de fato, a quem foi entregue a moradia. Caso houvesse registro em cartório da propriedade o controle destas ações seria muito simples, como não há, tal controle é inviabilizado.
537. As consequências de uma fraude deste gênero é que beneficiário aprovado pelo MCidades seria duplamente prejudicado, pois, além de não receber sua casa, não poderia se cadastrar novamente em nenhum outro programa habitacional. Por outro lado, o morador real, além de ter recebido uma moradia que não lhe fora destinada, poderia ainda se cadastrar em outros programas habitacionais, uma vez que seu nome não constaria como beneficiário no Cadastro Único dos Programas Sociais do Governo Federal (CADÚNICO) nem no Cadastro Nacional dos Mutuários (CADMUT) .
538. O quarto possível aspecto negativo da ausência de documento formal de propriedade é a maior vulnerabilidade do beneficiário, hipossuficiente, como já relatado, de sofrer esbulho possessório de sua moradia, mediante invasões, ameaças ou outros tipos de violência.
539. Por fim, há que se mencionar a alegação por vezes ventilada de que seria inviável a exigência de regularização fundiária em municípios com população até 50 mil habitantes no Brasil. O primeiro aspecto a mencionar quanto a isto é que o PMCMV Sub50 é programa do Governo Federal e, nesta condição, deve atuar para modificar as condições socioeconômicas indesejadas nos locais beneficiados, que, caso contrário, tendem a perdurar indefinidamente, sob conivência da União.
540. Outro ponto é que, conforme já mencionado, em agosto/2013, foi regulamentada a participação do PMCMV-FAR também nos municípios com população até 50 mil habitantes, por meio da Portaria 363, de 12 de agosto de 2013 (peça 28, p. 379-381) . Considerando que, nesta vertente, existe a doação ao FAR dos terrenos onde são edificadas as moradias, é obrigatória a existência prévia da regularização fundiária para operacionalização do programa.
541. Desse modo, entende-se que a exigência de que unidades habitacionais de Programa do Governo Federal sejam entregues a seus beneficiários com a devida regularidade fundiária não é tecnicamente intangível, além de ser mandamento legal.
542. Por todo o exposto, propõe-se determinar ao MCidades que adote as providências necessárias à regularização fundiárias das unidades habitacionais entregues ou a entregar na modalidade oferta pública do Programa Minha Casa Minha Vida.'
20.	No caso em tela, entendeu-se que a própria inviabilidade do ressarcimento das famílias que seriam beneficiárias, apontada pela CEF, constituiria indício da concretização do referido prejuízo ao alcance dos objetivos do termo de compromisso, qual seja, a redução no déficit habitacional.
21.	Feita a análise se os fatos resultariam em prejuízo ao Erário que demandasse sua perseguição com a citação dos responsáveis, entendeu-se que a jurisprudência e considerações dispostas naquela instrução não deixavam dúvidas de que a ausência de regularização fundiária redundava em prejuízo ao Erário a ensejar citação dos responsáveis, tendo em vista a frustração dos objetivos pretendidos com a celebração do ajuste.
22.	Assim, foi realizada a citação dos responsáveis, conforme termos abaixo, devidamente autorizada pelo Exmo. Sr. Ministro Relator, mediante despacho de peça 27:
Irregularidade 1: não atingimento dos objetivos do Termo de Compromisso 301.515/2009 (Siafi 658684) , celebrado entre o então Ministério das Cidades (Medida Provisória 870/2019) , representado pela CEF, e o Município de Caucaia/CE, tendo por objeto 'a execução de Urbanização Picuí'.
Débitos relacionados aos responsáveis Naumi Gomes de Amorim (XXX.068.441-XX) e Sr. Washington Luiz de Oliveira Gois (122.612.623- 53) :
	Data de ocorrência
	Valor histórico (R$) 

	06/04/2016
	286.793,91

	03/02/2016
	229.994,09

	05/11/2015
	230.856,85

	31/07/2015
	245.622,64

	26/06/2015
	189.890,07

	14/04/2014
	670.644,05

	08/08/2013
	499.166,62

	09/07/2013
	342.425,86

	11/06/2013
	398.042,18

	19/04/2013
	462.088,43

	28/03/2013
	618.082,01

	08/02/2013
	885.801,83

                   Valor atualizado do débito (sem juros) em 4/3/2021: R$ 7.308.431,81
Cofre credor: Tesouro Nacional.
Conduta: - deixar de adotar os procedimentos necessários e suficientes que assegurassem o recebimento pelos beneficiários, definidos no plano de trabalho, de título de propriedade, ou instrumento de legitimação de posse juridicamente válidos, dos imóveis objeto do Termo de Compromisso 301.515/2009 (Siafi 658684) , firmado entre o então Ministério das Cidades e o município de Caucaia/CE, em consonância com as disposições legais, entre elas o art. 59 da Lei 11.977/2009.
Nexo de causalidade: a ausência de entrega dos imóveis aos beneficiários definidos no plano de trabalho com a devida regularização fundiária impediu a consecução dos objetivos do Termo de Compromisso 301.515/2009 (Siafi 658684) e resultou em dano ao Erário correspondente aos valores despendidos.
Culpabilidade: não há excludentes de ilicitude, de culpabilidade e de punibilidade; é razoável supor que o responsável tinha consciência da ilicitude de sua conduta; era exigível conduta diversa da praticada, qual seja, adotar todas as providências necessárias a entrega, com a devida regularização fundiária, das casas aos destinatários definidos no ajuste.
23.	Realizadas as citações, os responsáveis compareceram aos autos, apresentando alegações de defesa, as quais foram analisadas na instrução de peça 63 e se encontram abaixo transcritas:
- Naumi Gomes de Amorim - peças 34/38;
- Washington Luiz de Oliveira Gois - peças 39/59.
Alegações do Sr. Washington Luiz de Oliveira Gois
24.	Referido responsável, em extensa alegação de peça 40, inicialmente alega carecer de legitimidade para integrar a presente TCE, uma vez não ter sido o gestor dos recursos repassados no termo de compromisso sob exame. 
25.	Alega, também, que restaria incontroverso o fato de que as moradias foram todas construídas, sendo que a própria CEF teria atestado a execução de 99,1% dessa meta, vindo a mudar a razão de instauração desta TCE somente após manifestação deste Tribunal, passando a ter como fundamento a ausência de regularização fundiária, uma vez que as casas estariam ocupadas por famílias distintas dos beneficiários originais.
26.	Entende o responsável que tal fato fugiu à competência do Município, uma vez que o projeto estaria inserido em uma das regiões mais violentas do Brasil, tendo a obra sofrido diversas situações extremas, como roubo, furto, depredação e invasão, entre outros, fatos esses diversamente comunicados pela empresa construtora à Secretaria Municipal responsável, além de queixas na delegacia local, tendo a administração municipal solicitado, por mais de uma vez, proteção policial no local, para que se evitassem tais fatos.
27.	Informa, ainda, que as unidades habitacionais devidamente construídas com os recursos públicos teriam sido invadidas pela população local, o que levou o município a ingressar com processo de reintegração de posse junto à Justiça do Estado do Ceará, 3ª Vara Cível da Comarca de Caucaia, sendo este um fato impeditivo para que se realizassem os procedimentos de regularização fundiária e entrega dos imóveis aos beneficiários, uma vez que se encontravam invadidos e ocupados por pessoas estranhas ao projeto.
28.	 Informa o responsável que os então ocupantes dos imóveis, além de serem pessoas desconhecidas pelos programas assistenciais, teriam agido ilegalmente contra o patrimônio do Município, tornando, assim, impossível regularizar a posse das unidades habitacionais construídas, o que afastaria a descrição da culpabilidade constante do ofício de citação, descrita como 'era exigível conduta diversa da praticada, qual seja, adotar todas as providências necessárias à entrega, com a devida regularização fundiária, das casas aos destinatários definidos no ajuste'.
29.	O responsável afirma que, durante sua gestão, teriam sido tomadas as medidas necessárias possíveis e ao alcance da administração, seja solicitando proteção policial para o local das obras, seja ingressando com processo de reintegração de posse das unidades construídas e invadidas, uma vez que não se poderia realizar a entrega dos imóveis aos invasores que os ocuparam de forma ilegal.
30.	Alega, ainda, o responsável que a área onde foram construídas as unidades habitacionais já se encontraria com imissão de posse determinada pela Justiça do Estado do Ceará, o que afastaria eventuais arguições acerca da propriedade do imóvel, conforme julgados deste Tribunal, como por exemplo o Acórdão 2254/2006-TCU-Plenário, no sentido de que, em tese, é admitida a realização de obra em imóvel objeto de processo judicial de desapropriação ainda em curso, por interesse social, de que se detenha somente a imissão provisória de posse, determinada pelo juízo da causa.
31.	Após um longo arrazoado sobre o que entende ser falha da CEF no seu dever de atuar para a consecução dos objetivos do termo de compromisso, o responsável ainda alega que, na qualidade de prefeito, teria apenas agido como agente político, sendo que toda a gestão do termo e dos recursos, bem como as providências para se atingir seu objetivo, competiam aos secretários de infraestrutura do Estado, objeto de delegação de competência na Lei Municipal 1.965, de 1/1/2009, não sendo possível nem esperado do prefeito que supervisionasse todas as tarefas a cargo dos delegados, não estando comprovada nos autos a culpa in elegendo ou in vigilando.
32.	Junta aos autos diversos documentos, que podem ser melhor descritos abaixo:
- comunicações da construtora à Secretaria Municipal sobre invasões, furtos, roubos, vandalismo - peça 41 e 55 (cópia) ;
- boletins de ocorrência registrados na delegacia local - peça 41, p. 13/15;
- ofício da Secretaria Municipal, solicitando presença policial na obra - peça 42 e 52 (cópia) ;
- ofício da Secretaria Municipal, solicitando o ingresso de processo de reintegração de posse - peça 43 e 53 (cópia) ;
- processo de reintegração de posse - peça 45 e 56 (cópia) ;
- Atlas da Violência dos municípios Brasileiros e recortes de jornais sobre o assunto - peças 46/48 e 57/59 (cópia) ; e
- decisão proferida no processo de reintegração de posse - peça 49 e 51 (cópia) .
Alegações do Sr. Naumi gomes de Amorim
33.	Este responsável, como defesa, alega que todos os recursos teriam sido utilizados na gestão que antecedeu a sua, tendo ele tentado prorrogar a vigência do termo de compromisso, o que teria sido negado pela CEF, além de ter ingressado com processo de ação civil pública contra seu antecessor, a fim de resguardar o patrimônio público.
34.	Aduz, ainda, que a irregularidade observada no processo teria sido a falta de regularização fundiária dos imóveis objetos do termo de compromisso, fato esse que já não mais persistiria, pois, ainda no exercício de 2019, teria sido editado o Decreto Municipal 1.072/2019, onde foram estabelecidos procedimentos para tramitação e análise de processos de regularização fundiária urbana - (REURB) instituída pela Lei Federal 13.465/2017, sendo emitidos, pela prefeitura, diversos papéis de regularização fundiária e de legitimação de posse contemplando os moradores do conjunto metropolitano, popularmente conhecido como , Picuí,.
35.	Por fim, alega ter tomado todas as providências ao seu alcance para resguardo do patrimônio, de forma que não teria qualquer responsabilidade sobre o termo de compromisso, além de não mais persistir a irregularidade objeto da presente TCE, o que propugnaria pelo seu arquivamento.
Análise das alegações de defesa do Sr. Washington Luiz de Oliveira Gois
36.	Inicialmente, temos a comentar que não cabe razão ao responsável quando alega ilegitimidade passiva para figurar no presente processo, por não ter sido o gestor do termo de compromisso, pois de forma diferente da por ele defendida, acerca da lei municipal indicar os secretários das pastas municipais como delegados para assinar os convênios e gerir os recursos, temos que o presente termo de compromisso foi assinado pelo prefeito da época, exatamente o Sr. Washington Luiz de Oliveira Gois, conforme peça 3, p. 32/37, o que atraiu para si a responsabilidade pela sua execução. 
36.1. Ademais, agente político não pode ser tratado como mera figura decorativa (Acórdão 356/2005-TCU-Plenário, rel. Marcos Bemquerer; 1.151/2015-Plenário, rel. Ana Arraes; 3.056/2020-Plenário, rel. Walton Alencar) , desprovida de responsabilidades, como deseja impor o defendente. Na verdade, o gestor máximo só pode se eximir de responsabilidade relativa a problemas do qual não tem conhecimento ou adota as providências ao seu alcance para resolver a situação ou apurar responsabilidades. 
37.	Quanto à construção das moradias, de fato está devidamente comprovada, tanto que a citação foi pela falta de regularização fundiária do projeto, o que demonstraria a ausência de alcance dos objetivos do ajuste. As alegações de que teriam sido construídas em área de extrema violência não têm o condão de socorrer o responsável, pois se tivesse tomado as providências de cadastro dos beneficiários e regularização das posses em fase concomitante às construções, provavelmente eventuais invasões poderiam ter sido evitadas.
38.	No entanto, nota-se que realmente foram feitas tentativas pela Secretaria de Infraestrutura do Município para que houvesse patrulhamento no local, conforme peças 42 e 52 (cópia) , além de ter sido apresentado, pela construtora e por mais de uma vez, boletim de ocorrência junto à delegacia local, fatos esses que não vieram a impedir a invasão das residências, que de fato teriam ocorrido.
39.	Assim, verifica-se que, apesar de a situação de invasão das unidades poder ter sido evitada, ela de fato ocorreu, tendo a prefeitura então tomado as medidas para reintegração da posse dos imóveis, conforme devidamente comprovado pelo responsável nas peças 43 e 49. 
40.	No entanto, temos que a decisão judicial de reintegração de posse somente foi proferida em março de 2017, ocasião em que o responsável não era mais o gestor do município, de forma que suas alegações de que não seria possível realizar a regularização fundiária e entrega de imóveis aos beneficiários, uma vez que estariam ocupados por pessoas estranhas ao projeto, além da ocupação ser irregular, apresenta fundamento e merece ser considerada, uma vez que ele estaria impedido de tomar as providências para a entrega dos imóveis aos devidos beneficiários.
41.	Também merece ser acolhida a tese de que o terreno onde se construiu as casas dentro do Programa Minha Casa Minha Vida, apesar de ainda estar em fase de desapropriação, já teria tido a imissão na posse determinada em processo judicial, conforme peça 45, p. 105/114. De fato, existem diversas decisões deste Tribunal no sentido de que, realizada a imissão na posse, pode ocorrer o início das obras:
'É admitida a realização de obra em imóvel objeto de processo judicial de desapropriação ainda em curso, por interesse social, de que se detenha somente a imissão provisória de posse, determinada pelo juízo da causa'. Acórdão 2254/2006-TCU-Plenário | Relator: AUGUSTO NARDES
'A existência de decreto de desapropriação de área que será objeto de intervenção não é suficiente para a comprovação do pleno exercício dos poderes sobre a propriedade do imóvel. No caso de o imóvel encontrar-se ocupado por terceiros, as obras somente poderão ser autorizadas e o recursos federais desembolsados se o convenente for imitido na posse e os ocupantes forem retirados.' Acórdão 2232/2009-TCU-Plenário | Relator: WEDER DE OLIVEIRA
'No caso de desapropriação, a Administração somente deve emitir autorização para início de obras após a regularização fundiária, mediante justa e prévia indenização. Havendo processo judicial, o início das obras deve ser precedido da imissão na posse, determinada pelo juízo da causa'. Acórdão 725/2016-TCU-Plenário | Relator: MARCOS BEMQUERER
'No caso de desapropriação, a Administração somente deve emitir autorização para início de obras após a regularização fundiária, mediante justa e prévia indenização. Havendo processo judicial, o início das obras somente pode ocorrer após a imissão na posse, determinada pelo juízo da causa'. Acórdão 2612/2015-TCU-Plenário | Relator: BENJAMIN ZYMLER
42.	Assim, fica demonstrada a regularidade pelo início das obras ainda sem a regularização fundiária, já que o município se encontrava imitido na posse por decisão judicial, e também que foram tomadas as providências pela administração do Sr. Washington Luiz de Oliveira Gois para a devida reintegração da posse das unidades habitacionais construídas e invadidas, sendo que tal decisão somente se deu em período posterior ao término de sua gestão, o que comprovaria não ter a capacidade para regularizar a entrega dos imóveis aos beneficiários durante sua gestão, o que afastaria sua responsabilidade pela irregularidade aqui tratada.
Análise das alegações de defesa do Sr. Naumi gomes de Amorim
43.	Quanto às alegações de tal responsável, temos que o fato de os recursos terem sido geridos na administração anterior não tem o condão de afastar sua responsabilidade. Como se nota, a vigência do termo de compromisso foi de 31/12/2009 a 30/11/2017, e o prazo para prestação de contas foi até 29/1/2018 (peça 8, p. 60) , períodos esses de término de vigência e prazo para prestação de contas que se encontravam dentro de sua gestão. Ademais, a irregularidade observada teria sido a falta de regularização fundiária, e não a construção das unidades. Atenha-se ainda ao fato de a decisão de reintegração de posse das unidades invadidas ter sido emitida dentro de sua gestão.
44.	Sobre esse ponto, o responsável alega ter editado Decreto Municipal para tramitação e análise de processos de regularização fundiária urbana, conforme peça 37, p. 11/13, de forma que tal situação não mais persistiria. De fato, temos que houve a edição do referido decreto, no entanto, não foi encaminhada nenhuma documentação que comprove ter havido tal regularização nas unidades construídas no termo de compromisso em análise.
45.	Em consulta realizada na internet, verifica-se a existência de notícias acerca da entrega de documentação de posse para moradores da cidade de Caucaia, o que indicaria estar aquela prefeitura, de fato, dando cumprimento ao referido Decreto (peças 61/62) , sendo informado em tais reportagens que o bairro do Picuí, local onde foram construídas as residências objeto do presente processo, estaria entre os futuros beneficiados.
46.	Assim, entendeu-se que, para que pudessem ser aceitas as alegações apresentadas pelo responsável, de que foi realizada a regularização fundiária e entrega da documentação das unidades aos beneficiários, era necessário que se apresentassem documentos que efetivamente comprovassem tal alegação. 
47.	Considerando então que ante as alegações encaminhadas e as notícias pesquisadas existiriam indícios de que não mais persistiria a irregularidade aqui tratada, entendeu-se, por cautela, que deveria ser realizada diligência à Prefeitura de Caucaia/CE, para que informasse a atual situação das unidades habitacionais construídas com base no Termo de Compromisso 301.515/2009 (Siafi 658684) , celebrado entre o então Ministério das Cidades, representado pela CEF, e aquele Município, tendo por objeto 'a execução de Urbanização Picui', em especial acerca da regularização fundiária, encaminhando documentação comprobatória da entrega de documentação de posse aos beneficiários residentes.
48.	Em complementação a essa proposta, foi proposta pelo diretor da 5ª Diretoria Técnica desta Secretaria, a realização de diligência também à CEF, nos mesmos termos acima. 
49.	Realizadas as diligências, a CEF apresentou resposta nas peças 69-71, informando ter realizado nova vistoria técnica no empreendimento, onde se constatou que as unidades habitacionais estariam ocupadas, que não houve a conclusão das obras de pavimentação, que as residências se encontravam sem abastecimento regular de água, a qual é feita por meio de ligações clandestinas, e que a Prefeitura de Caucaia/CE não teria apresentado a documentação comprobatória da posse dos imóveis aos beneficiários residentes, concluindo então que não se podia atestar a funcionalidade programática pela falta de conclusão da pavimentação, do sistema de abastecimento de água e da regularização fundiária.
50.	Já o Município de Caucaia/CE apresentou os documentos de peças 73-76, onde informa não dispor de documentação de regularização fundiária, existirem apenas alguns cadastros de legitimados, conforme listagem apresentada na peça 74, p. 1-4, em número de 56 beneficiários (lembrando que o termo previa o assentamento de 287 famílias - peça 7, p. 2) , além de terem sido localizados sete processos de regularização fundiária com trâmite até o exercício de 2020, referente a tal loteamento.
51.	Adicionalmente, informa também que, em 22/3/2022, teria sido firmado o Termo de Cooperação Técnica 1/2022, assinado entre o Município de Caucaia/CE, por intermédio da Secretaria de Planejamento Urbano e Ambiental, e a Companhia de Habitação do Ceará - COHAB/CE, que tem por objeto a definição de diretrizes, obrigações e demais questões relacionadas ao processo de regularização fundiária dos núcleos urbanos informais denominados 'Picuí' e 'Novo São Miguel' (juntado na peça 75) .
EXAME TÉCNICO
52.	Do exame dos novos documentos acostados aos autos, verifica-se que persiste a situação de falta de regularização fundiária do loteamento, não tendo a atual gestão da prefeitura localizado qualquer documento que comprovasse tais atos. 
53.	No entanto, a atual gestão da Prefeitura de Caucaia/CE informa ter localizado processos de cadastros de legitimados, bem como 7 processos de regularização fundiária referentes ao loteamento e que se encontram em tramitação.
54.	Nota-se também que o Sr. Naumi Gomes de Amorim, gestor no período de 2017 a 2020, teria editado decreto para regularização fundiária do loteamento, em 26/11/2019 e com prazo de dois anos para realização dos serviços (peça 37, p.11/13) , os quais não foram concluídos, como se nota pela ausência de tal documento até os dias atuais.
55.	Verifica-se ainda estarem sendo realizados novos procedimentos, pela atual gestão municipal, para que se promova a citada regularização, conforme documento encaminhado e juntado na peça 75 dos autos.
56.	Assim, embora ainda não tenha sido realizada, temos que a prefeitura vem envidando esforços para que ocorra a regularização fundiária de tal loteamento, de forma que entende-se não possa tal falta ser atribuída à pessoa do gestor máximo do município, mormente por terem tomado providências para que esta ocorresse.
57.	Responsabilizar os gestores e condená-los à devolução integral dos recursos repassados, nesse caso, parece se mostrar medida bastante desarrazoada, uma vez que não se verifica a existência de dolo ou de culpa.
58.	Como se sabe, no âmbito do Tribunal de Contas da União, a obrigação de ressarcir o Erário prescinde da comprovação de dolo ou má-fé. É suficiente quantificar o dano, identificar a conduta do responsável que caracterize sua culpa, por imprudência, imperícia ou negligência, e demonstrar o nexo de causalidade entre a conduta culposa (stricto sensu) e a irregularidade que provocou o prejuízo.
59.	Nos presentes autos, não se verifica a existência de culpa, seja essa por imprudência, imperícia ou negligência. Verifica-se, pelo contrário, terem os gestores tomado as medidas a seu alcance para realização da regularização fundiária, a qual ainda não foi realizada não por vontade desses, mas por fatos/atos que fugiriam à sua competência.
60.	Desta forma, uma vez comprovado terem os gestores tomado as medidas que estavam ao seu alcance para o deslinde da questão, entende-se ficar demonstrada a boa-fé, devendo então ser proposto o julgamento de mérito pela regularidade com ressalvas das contas do Sr. Washington Luiz de Oliveira Gois e do Sr. Naumi Gomes de Amorim, conforme previsto no art. 208, § 2°, do Regimento Interno do TCU, dando-lhes quitação.
61.	Corrobora ainda a nossa proposta o fato de que os recursos desbloqueados e relativos ao ajuste foram devidamente aplicados no objeto do termo, tendo sido inclusive, aplicados mais do que aqueles transferidos pelo Governo Federal, conforme atestado pela CEF e constante do item 17 supra e abaixo transcrito, uma vez que foram desbloqueados pouco mais de cinco milhões de reais, enquanto a aplicação é superior a sete milhões e meio de reais:
'a) Ações na área de reassentamento:
- Habitação R$ 6.924.692,93 (Previsto) R$ 6.856.117,82 (Executado) (Percentual: 99,01%) 
- Infraestrutura R$ 1.146.104,98 (Previsto) R$ 787.619,73 (Executado) (Percentual: 68,72%) '
62.	Ressalte-se que, conforme anotado no item 2 supra desta instrução, os recursos previstos para implementação do objeto do referido termo de compromisso foram orçados no valor total de R$ 14.500.000,00, com a seguinte composição: R$ 655.400,00 de contrapartida do município e R$ 13.844.600,00 à conta do Ministério.
63.	Por fim, uma vez já estarem sendo tomadas as providências pela atual gestão para fins de regularização fundiária do loteamento, entende-se desnecessária a realização de recomendação ao Município de Caucaia/CE, para que assim proceda.
CONCLUSÃO
64.	Em face da análise promovida na seção 'Exame Técnico', verifica-se que devem ser parcialmente acatadas as defesas apresentadas pelo Sr. Washington Luiz de Oliveira Gois e pelo Sr. Naumi Gomes de Amorim.
65.	Verifica-se também existirem elementos que demonstrem a boa-fé dos responsáveis, devendo então serem julgadas regulares com ressalvas as suas contas, conforme previsto no art. 208, § 2°, do Regimento Interno do TCU, dando-lhes quitação.
PROPOSTA DE ENCAMINHAMENTO
48.	Diante do exposto, submetem-se os autos à consideração superior, com as seguintes propostas:
a) acatar parcialmente as alegações de defesa apresentadas pelos Srs. Naumi Gomes de Amorim (XXX.068.441-XX) e Washington Luiz de Oliveira Gois (XXX.612.623-XX) ;
b) julgar regulares com ressalvas as contas de Naumi Gomes de Amorim (XXX.068.441-XX) e de Washington Luiz de Oliveira Gois (XXX.612.623-XX) , na forma dos arts. 10, § 2º, 16, inciso II, 18 e 23, da Lei 8.443/1992, dando-lhes quitação;
c) enviar cópia do acórdão que vier a ser proferido ao Ministério do Desenvolvimento Regional e aos responsáveis, para ciência, informando que a presente deliberação, acompanhada do Relatório e do Voto que a fundamenta, está disponível para a consulta no endereço www.tcu.gov.br/acordaos, além de esclarecer que, caso requerido, o TCU poderá fornecer sem custos as correspondentes cópias, de forma impressa;
d) providenciadas as comunicações devidas, arquivar o processo com fundamento no art. 169, inciso II, do Regimento Interno do TCU - RI/TCU."
2.	O diretor-substituto e o secretário da SecexTCE ratificaram a instrução acima (peças 79 e 80) .
3.	O representante do Ministério Público junto ao Tribunal de Contas da União (MP/TCU) , por sua vez, divergiu do encaminhamento alvitrado pela unidade técnica, nos termos abaixo (peça 81) :
	"[...] De nossa parte, concordamos parcialmente com o encaminhamento sugerido pela unidade técnica. Acreditamos que o dano existiu, todavia não deve ser cobrado dos ex-gestores, pois houve execução física compatível com os recursos despendidos e parcela da população está usufruindo das obras executadas, embora os favorecidos não sejam necessariamente os que deveriam estar ocupando as habitações ou que efetivamente cumpram os requisitos do programa.
	Em relação à percepção de culpa dos ex-prefeitos nossa avaliação é diversa.
	A propósito, resgatamos da derradeira instrução excerto com possível reflexo da situação que está sendo discutida neste processo na vida das pessoas que deveriam estar ocupando os imóveis, segundo registro no relatório do Acórdão 2255/2014-TCU-Plenário, Relator Weder Oliveira:
	'529. A entrega das moradias sem assegurar a devida regularização fundiária gera impactos sociais negativos que podem inclusive comprometer o principal objetivo do PMCMV Sub50, a efetiva redução do déficit habitacional nos municípios onde atua.
	530. O primeiro possível impacto negativo é a maior facilidade do beneficiário comercializar a moradia recebida por meio do programa. A inexistência do título de propriedade, aliada à ausência de contraprestação do beneficiário, elimina qualquer possibilidade de controle sobre a venda ou permuta da propriedade por outro bem, podendo fazer com que as famílias voltem a residir em suas antigas moradias, ainda que estas se situem em áreas de risco e/ou não tenham padrões mínimos de habitabilidade e salubridade.
	531. Como parâmetro da situação descrita, pode ser citado o funcionamento do PMCMV nos municípios com população acima de 50 mil habitantes, onde a operacionalização ocorre por meio da Caixa Econômica Federal, na condição de gestora do FAR.
	532. Nesta vertente do programa, as moradias são entregues com a devida regularização fundiária e, caso o beneficiário deseje vender formalmente a propriedade, precisa quitar, no ato, toda a contraprestação financeira exigida pelo programa ao longo de 10 anos.
	533. A figura 21 abaixo traz a imagem obtida em uma das fiscalizações in loco realizadas pelo TCU.
	Figura 21 - Unidade habitacional do PMCMV Sub50 colocada à venda no município de Areial/PB
	534. Um segundo aspecto negativo é a insegurança jurídica do beneficiário, pois, como visto, tudo que este possui para demonstrar a propriedade de sua casa é um 'termo de recebimento' documento precário sem qualquer valor jurídico.
	535. Considerando que a escolha dos beneficiários do programa ocorre pelo proponente, estado ou município e considerando também que se trata de população hipossuficiente de pequenos municípios, via de regra no interior do país, percebe-se a existência de fatores que podem deixar o beneficiário à mercê das forças econômicas e políticas locais. Neste contexto, a família pode ter a qualquer momento questionado e ameaçado o direito de posse sobre sua moradia.
	536. O terceiro aspecto negativo é a maior possibilidade de fraude e outras irregularidades na ocupação das moradias, como, por exemplo, o beneficiário indicado pelo proponente e aprovado pelo MCidades não ser, de fato, a quem foi entregue a moradia. Caso houvesse registro em cartório da propriedade o controle destas ações seria muito simples, como não há, tal controle é inviabilizado.
	537. As consequências de uma fraude deste gênero é que beneficiário aprovado pelo MCidades seria duplamente prejudicado, pois, além de não receber sua casa, não poderia se cadastrar novamente em nenhum outro programa habitacional. Por outro lado, o morador real, além de ter recebido uma moradia que não lhe fora destinada, poderia ainda se cadastrar em outros programas habitacionais, uma vez que seu nome não constaria como beneficiário no Cadastro Único dos Programas Sociais do Governo Federal (CADÚNICO) nem no Cadastro Nacional dos Mutuários (CADMUT) .
	538. O quarto possível aspecto negativo da ausência de documento formal de propriedade é a maior vulnerabilidade do beneficiário, hipossuficiente, como já relatado, de sofrer esbulho possessório de sua moradia, mediante invasões, ameaças ou outros tipos de violência.
	539. Por fim, há que se mencionar a alegação por vezes ventilada de que seria inviável a exigência de regularização fundiária em municípios com população até 50 mil habitantes no Brasil. O primeiro aspecto a mencionar quanto a isto é que o PMCMV Sub50 é programa do Governo Federal e, nesta condição, deve atuar para modificar as condições sócio-econômicas indesejadas nos locais beneficiados, que, caso contrário, tendem a perdurar indefinidamente, sob conivência da União.
	540. Outro ponto é que, conforme já mencionado, em agosto/2013 foi regulamentada a participação do PMCMV-FAR também nos municípios com população até 50 mil habitantes, por meio da Portaria 363 de 12 de agosto de 2013 (peça 28, p. 379-381) . Considerando que nesta vertente existe a doação ao FAR dos terrenos onde são edificadas as moradias, é obrigatória a existência prévia da regularização fundiária para operacionalização do programa.
	541. Desse modo, entende-se que a exigência de que unidades habitacionais de Programa do Governo Federal sejam entregues a seus beneficiários com a devida regularidade fundiária não é tecnicamente intangível, além de ser mandamento legal. 
	542. Por todo o exposto, propõe-se determinar ao MCidades que adote as providências necessárias à regularização fundiárias das unidades habitacionais entregues ou a entregar na modalidade oferta pública do Programa Minha Casa Minha Vida. (peça 78, p. 6 a 7) .'
	Negritamos do relatório do acórdão os trechos que mais nos preocupa.
	A nosso ver, em vez de minimizar os problemas sociais de Caucaia/CE, o Sr. Washington Luiz de Oliveira Gois pode ter permitido o seu agravamento, porquanto, mesmo tendo concluído 99,01% da meta unidades habitacionais, 66,40% da pavimentação e 87,69% da construção de abastecimento d'água, a não conclusão do projeto como concebido inicialmente faz com que os ocupantes atuais vivam em condição precária, sem falar nos inscritos no programa que deixaram de receber seus imóveis.
	Obrigatório dizermos que o ex-gestor sabia da dificuldade que seria iniciar e conduzir o projeto, pois, como falou em suas alegações de defesa, a localidade é uma das mais violentas do país. Nesse ambiente de insegurança, era dever do administrador providenciar a vigilância ostensiva necessária para evitar furtos e invasões. Assim, fica evidente a falta de zelo da Administração.
	Por outro lado, temos a percepção de que buscar a reintegração de posse por meio de ação judicial tende a reestabelecer os direitos de quem estava inscrito no programa, mas não se trata de   medida que deverá proporcionará paz social, pois irá desalojar pessoas que, a princípio, também precisam da assistência do Estado.
	Quanto ao Sr. Naumi Gomes de Amorim, as medidas administrativas adotadas por ele foram adequadas. Diante da invasão resultante de vigilância falha pela gestão anterior, as ações empreendidas por ele foram as possíveis e justas.
	Dito isso, manifestamos, no essencial, nossa concordância quanto à não condenação em débito e à regularidade com ressalva das contas do Sr. Naumi Gomes de Amorim.
	Em relação ao Sr. Washington Luiz de Oliveira Gois, em face da gravidade da ausência de segurança no local das obras, o que permitiu a depredação e invasão dos imóveis, encaminhamos pela irregularidade das contas e aplicação de multa com arrimo no inciso III do art. 58 da Lei 8.443/1992."   
É o relatório.

Carlos Eduardo Lima de Freitas (OAB/CE 17.779), Francisco Wellington de Castro Neto (OAB/CE 32.468), Francisco Maia Pinto Filho (OAB/CE 16.275) e outros.

Procurador Marinus Eduardo De Vries Marsico

TOMADA DE CONTAS ESPECIAL. TERMO DE COMPROMISSO. EXECUÇÃO DE PROJETO DE URBANIZAÇÃO. AUSÊNCIA DE REGULARIZAÇÃO FUNDIÁRIA. CITAÇÃO. ACOLHIMENTO DAS ALEGAÇÕES DE DEFESA. CONTAS REGULARES COM RESSALVA. QUITAÇÃO. CIÊNCIA.

TOMADA DE CONTAS ESPECIAL (TCE)

Em exame, processo de tomada de contas especial instaurada pela Caixa Econômica Federal (CEF) em desfavor dos srs. Washington Luiz de Oliveira Gois e Naumi Gomes de Amorim, ex-prefeitos do Município de Caucaia/CE (gestões 2009-2012 e 2013-2016 e gestão 2017-2020, respectivamente) , em razão da não consecução dos objetivos pactuados por força do Termo de Compromisso 301.515/2009.
2.	O ajuste, celebrado entre o Ministério das Cidades, representado pela CEF, e o referido município, teve como objeto a execução do projeto "Urbanização Picuí". Sua vigência abarcou o período de 31/12/2009 a 30/11/2017, e o prazo para prestação de contas foi até 29/1/2018.
3.	Para a execução do ajuste, foi previsto o desembolso de R$ 14.500.000,00, da seguinte forma: R$ 655.400,00 de contrapartida do município e R$ 13.844.600,00 à conta do Ministério. Do montante de recursos federais, foi transferido pela União o valor de R$ 5.596.213,65. Do valor transferido, foi desbloqueada efetivamente a quantia de R$ 5.059.408,54.
4.	Consta dos autos o comprovante de recolhimento efetuado pela CEF do saldo de recursos não desbloqueado, no valor de R$ 695.595,55, em 9/1/2018 (peça 8, p. 24) .
5.	Segundo o Relatório de TCE 60/2018, o fundamento para a instauração da tomada de contas especial foi a não execução do objeto pactuado, sendo que, no estágio em que as obras se encontravam (54,2% de execução) , o objetivo proposto não apresentava funcionalidade (peça 8, p. 56) .
6.	A responsabilidade foi, então, imputada ao sr. Washington Luiz de Oliveira Gois, signatário do contrato de repasse e gestor dos recursos à época da liberação, o qual teria disposto de tempo e de recursos suficientes para a execução e a conclusão das obras. Foi atribuída a ele, ainda, a ausência de funcionalidade do objeto parcialmente executado e a não adoção das providências necessárias para o resguardo do Erário no caso de impossibilidade de continuidade das obras.
7.	A responsabilidade foi estendida ao prefeito sucessor, sr. Naumi Gomes de Amorim, considerando-se que, em nome do princípio da continuidade administrativa, cabia-lhe retomar a execução do objeto, dotando-o de funcionalidade. A CEF destacou, ademais, que, na impossibilidade de fazê-lo, devidamente justificada, deveria o ex-gestor ter adotado as medidas cabíveis para o resguardo dos recursos federais empregados. 
8.	Esgotadas, sem sucesso, as providências administrativas com vistas ao ressarcimento do prejuízo, o feito foi remetido a este Tribunal.
II
9.	Nesta Corte de Contas, inicialmente, foi promovida diligência à CEF para que fossem apresentados os motivos que levaram à impugnação total da obra, informando os dispositivos violados, eventuais itens não executados ou executados com falhas, suas quantidades e valores individualizados. Isso porque observou-se que, em parecer exarado pela CEF, constava a informação de que as casas haviam sido efetivamente construídas e eram habitadas, ainda que não pelos destinatários originais. Tal fato pressuporia a funcionalidade da meta relativa à moradia (peça 3, p. 5) . Neste mesmo documento, a CEF registrou a ausência de regularidade fundiária da área do empreendimento.
10.	Em resposta, a CEF esclareceu que:
	a) a instauração da TCE decorreu da não conclusão do objeto pactuado, uma vez que o percentual de obra executado foi de 54,2%;
	b) houve violação de cláusulas do termo de compromisso e do respectivo plano de trabalho em razão da inexecução dos seguintes itens de investimento: (i) retificação do leito do Riacho Gavião - R$ 2.456.033,84 (previsto) e R$ 0,00 (executado) ; (ii) drenagem - R$ 587.446,54 (previsto) e R$ 0,00 (executado) ; (iii) pavimentação - R$ 1.541.282,53 (previsto) e R$ 0,00 (executado) ; (iv) urbanização e recuperação ambiental - R$ 838.762,15 (previsto) e R$ 0,00 (executado) ; (v) trabalho social - R$ 400.000,00 (previsto) e R$ 0,00 (executado) ; e (vi) regularização fundiária - R$ 208.000,00 (previsto) e R$ 0,00 (executado) ;
	c) não houve a execução da "regularização fundiária", item de investimento integrante do plano de trabalho;
	d) apesar do percentual executado dos itens "unidades habitacionais" (99,01%) e "infraestrutura" (68,72%) , diante da inviabilidade do reassentamento das famílias que seriam beneficiadas, bem como da inexecução da regularização fundiária em favor de tais famílias, configurou-se a ausência de funcionalidade total das unidades habitacionais executadas, considerando a sua ocupação por famílias distintas dos beneficiários originais; e
	e) a construção das unidades habitacionais e o reassentamento das famílias beneficiadas constituíam etapa prévia e necessária para a execução das obras de urbanização, a qual não chegou a ser iniciada.
11.	Em nova instrução, a SecexTCE registrou que a falta de funcionalidade da parcela executada do objeto decorreria da ausência de regularização fundiária do imóvel onde estava o empreendimento e da inviabilidade de reassentamento das famílias selecionadas no projeto.
12.	Procedeu-se, então, à citação dos srs. Washington Luiz de Oliveira Gois e Naumi Gomes de Amorim para que apresentassem alegações de defesa em face do não atingimento dos objetivos do Termo de Compromisso 301.515/2009, uma vez que deixaram de adotar procedimentos necessários que assegurassem o recebimento, pelos beneficiários definidos no plano de trabalho, de título de propriedade ou instrumento de legitimação de posse juridicamente válidos dos imóveis.
13.	Regularmente notificados, os responsáveis ofereceram as alegações de defesa insertas às peças 34-38 e 39-59.
III
14.	O sr. Washington Luiz de Oliveira Gois, em síntese, sustentou que: (i) não possui legitimidade para integrar a presente TCE, pois não foi o gestor dos recursos; (ii) é incontroverso o fato de que as moradias foram todas construídas, sendo que a própria CEF teria atestado a execução de 99,1% dessa meta, vindo a mudar a razão de instauração desta TCE somente após manifestação deste Tribunal, passando a ter como fundamento a ausência de regularização fundiária; (iii) tal fato fugiu à competência do município, uma vez que o projeto estaria inserido em uma das regiões mais violentas do Brasil, tendo a obra sofrido diversas situações extremas, como roubo, furto, depredação e invasão, fatos estes comunicados pela empresa construtora à secretaria municipal responsável, sendo que a administração municipal solicitou, por mais de uma vez, proteção policial no local; (iv) as unidades habitacionais devidamente construídas com os recursos públicos foram invadidas pela população local, o que levou o município a ingressar com processo de reintegração de posse junto à Justiça do Estado do Ceará, sendo este um fato impeditivo para que se realizassem os procedimentos de regularização fundiária e de entrega dos imóveis aos beneficiários; (v) os então ocupantes dos imóveis, além de serem pessoas desconhecidas pelos programas assistenciais, teriam agido ilegalmente contra o patrimônio do Município, tornando, assim, impossível regularizar a posse das casas construídas, o que afastaria a descrição da culpabilidade constante do ofício de citação; (vi) durante sua gestão, foram tomadas as medidas necessárias possíveis e ao alcance da Administração, seja solicitando proteção policial para o local das obras, seja ingressando com processo de reintegração de posse das unidades construídas e invadidas; (vii) a área onde foram construídas as unidades habitacionais já se encontra com imissão de posse determinada pela Justiça do Estado do Ceará, o que afastaria eventuais arguições acerca da propriedade do imóvel, nos termos do entendimento deste Tribunal (Acórdão 2254/2006-TCU-Plenário) , o qual é no sentido de que, em tese, é admitida a realização de obra em imóvel objeto de processo judicial de desapropriação ainda em curso, por interesse social, de que se detenha somente a imissão provisória de posse, determinada pelo juízo da causa; e (viii) na qualidade de prefeito, agiu como agente político, sendo que toda a gestão do termo de compromisso e dos recursos, bem como as providências para se atingir seu objetivo, competia aos secretários de infraestrutura do Estado, conforme delegação de competência da Lei Municipal 1.965/2009, não sendo possível nem esperado do prefeito que supervisionasse todas as tarefas a cargo de seus agentes delegados.
15.	Já o sr. Naumi Gomes de Amorim alegou que: (i) todos os recursos teriam sido utilizados na gestão que antecedeu a sua, sendo que tentou prorrogar a vigência do termo de compromisso, o que teria sido negado pela CEF, além de ter ajuizado ação civil pública contra seu antecessor, a fim de resguardar o patrimônio público; (ii) a irregularidade atinente à falta de regularização fundiária dos imóveis já não mais persiste, pois, ainda no exercício de 2019, teria sido editado o Decreto Municipal 1.072/2019, no qual foram estabelecidos procedimentos para tramitação e análise de processos de regularização fundiária urbana, sendo emitidos pela prefeitura diversos papéis de regularização fundiária e de legitimação de posse contemplando os moradores do conjunto metropolitano popularmente conhecido como "Picuí"; e (iii) adotou todas as providências ao seu alcance para resguardo do patrimônio, de forma que não teria qualquer responsabilidade.
IV
16.	Em instrução conclusiva, a SecexTCE entendeu, quanto ao sr. Washington Luiz de Oliveira Gois, que:
	a) não procede a alegação de ilegitimidade passiva, pois o presente termo de compromisso foi assinado pelo responsável, o que atrairia para si a responsabilidade pela sua execução;
	b) o argumento de que as casas teriam sido construídas em área de extrema violência não socorre o responsável, pois, se tivesse tomado as providências de cadastro dos beneficiários e de regularização das posses em fase concomitante às construções, eventuais invasões poderiam ter sido evitadas;
	c) realmente foram feitas tentativas pela Secretaria de Infraestrutura do Município para que houvesse patrulhamento no local (peças 42 e 52) , além de ter sido apresentado, pela construtora, e por mais de uma vez, boletim de ocorrência junto à delegacia local, fatos esses que não impediram a invasão das residências;
	d) a decisão judicial de reintegração de posse somente foi proferida em março de 2017, ocasião em que o responsável não era mais o gestor do município, de forma que suas alegações de que não seria possível realizar a regularização fundiária e a entrega de imóveis aos beneficiários apresentam fundamento e merecem ser consideradas; e
	e) procede a tese de que o terreno onde se construíram as casas, no bojo do Programa Minha Casa Minha Vida, apesar de ainda estar em fase de desapropriação, já teria tido a imissão na posse determinada em processo judicial (peça 45, p. 105-114) .
17.	Acerca das alegações de defesa do sr. Naumi Gomes de Amorim, a unidade técnica asseverou que:
	a) o fato de os recursos terem sido geridos na administração anterior não tem o condão de afastar sua responsabilidade, pois a vigência do termo de compromisso foi de 31/12/2009 a 30/11/2017 e o prazo para prestação de contas foi até 29/1/2018, períodos esses que se encontravam dentro de sua gestão;
	b) ademais, a irregularidade observada teria sido a falta de regularização fundiária, e não a construção das unidades, sendo que a decisão judicial de reintegração de posse das unidades invadidas foi exarada durante sua gestão;
	c) de fato, houve a edição de decreto municipal para tramitação e análise de processos de regularização fundiária urbana (peça 37, p. 11-13) , no entanto, não foi encaminhada nenhuma documentação que comprove ter havido a regularização das unidades construídas no bojo do termo de compromisso em análise; e
	d) em consulta realizada na internet, verifica-se a existência de notícias acerca da entrega de documentação de posse para moradores da cidade de Caucaia, o que indicaria estar aquela prefeitura, de fato, dando cumprimento ao referido decreto (peças 61-62) , sendo informado, ainda, que o bairro do Picuí estaria entre os futuros beneficiados. 
18.	Considerando a existência de indícios de que não mais persistiria a irregularidade ora tratada, a SecexTCE realizou diligência à Prefeitura de Caucaia/CE para que informasse a atual situação das unidades habitacionais construídas com base no Termo de Compromisso 301.515/2009, em especial acerca da regularização fundiária, e encaminhasse documentação comprobatória da entrega de documentação de posse aos beneficiários residentes. Em complementação, houve, também, a realização de diligência à CEF, nos mesmos termos. 
19.	A CEF comunicou ter realizado nova vistoria técnica no empreendimento, ocasião em que constatou que as unidades habitacionais estariam ocupadas, que não houve a conclusão das obras de pavimentação, que as residências se encontram sem abastecimento regular de água, a qual é feita por meio de ligações clandestinas, e que a Prefeitura de Caucaia/CE não teria apresentado a documentação comprobatória da posse dos imóveis aos beneficiários residentes. Concluiu, então, que não poderia atestar a funcionalidade programática pela falta de conclusão da pavimentação, do sistema de abastecimento de água e da regularização fundiária.
20.	Já a Prefeitura de Caucaia/CE informou que não dispunha de documentação de regularização fundiária e que existiam apenas alguns cadastros de legitimados, conforme listagem apresentada, em número de 56 (o termo de compromisso previa o assentamento de 287 famílias) . Além disso, destacou terem sido localizados sete processos de regularização fundiária com trâmite até o exercício de 2020, referente a tal loteamento. Adicionalmente, informou que, em 22/3/2022, foi firmado o Termo de Cooperação Técnica 1/2022, assinado entre o Município de Caucaia/CE, por intermédio da Secretaria de Planejamento Urbano e Ambiental, e a Companhia de Habitação do Ceará - Cohab/CE, que tem por objeto a definição de diretrizes, obrigações e demais questões relacionadas ao processo de regularização fundiária dos núcleos urbanos informais denominados "Picuí" e "Novo São Miguel" (peça 75) .
21.	Desse modo, a SecexTCE entende que, embora ainda não tenha sido realizada, a prefeitura vem envidando esforços para que ocorra a regularização fundiária do loteamento, de forma que não poderia tal falta ser atribuída aos ex-gestores, mormente por terem eles tomado providências para o saneamento da irregularidade.
22.	Assim, a proposta da unidade técnica é no sentido de que as contas dos responsáveis sejam julgadas regulares com ressalva, dando-lhes quitação.
23.	O representante do Parquet divergiu parcialmente do encaminhamento da unidade técnica por entender que o dano existiu, embora não deva ser cobrado dos ex-prefeitos, pois houve execução física compatível com os recursos despendidos e parcela da população está usufruindo das obras executadas.
24.	Todavia, para o MP/TCU, "a não conclusão do projeto como concebido inicialmente faz com que os ocupantes atuais vivam em condição precária, sem falar nos inscritos no programa que deixaram de receber seus imóveis". Quanto ao sr. Washington Luiz de Oliveira Gois, o MP/TCU entende que seria seu dever providenciar a vigilância ostensiva necessária para evitar furtos e invasões do empreendimento. Já quanto ao Sr. Naumi Gomes de Amorim, considera que as medidas administrativas adotadas foram adequadas diante da invasão resultante de vigilância falha pela gestão anterior.
25.	Dessa forma, o Parquet endossa a proposta de julgamento pela regularidade com ressalva das contas do sr. Naumi Gomes de Amorim e, em relação ao sr. Washington Luiz de Oliveira Gois, em face da gravidade da ausência de segurança no local das obras, o que permitiu a depredação e invasão dos imóveis, sugere o julgamento pela irregularidade das contas e a aplicação de multa com arrimo no inciso III do art. 58 da Lei 8.443/1992.     
V
26.	Com as devidas vênias ao representante do MP/TCU, corroboro a análise empreendida pela unidade instrutora, razão pela qual incorporo os fundamentos apresentados às minhas razões de decidir.
27.	Como visto, a irregularidade que fundamentou a citação dos responsáveis foi a ausência de regularização fundiária do imóvel onde se situou o empreendimento, o que teria inviabilizado o reassentamento das famílias selecionadas no projeto. Não foi dito em momento algum que a falta de funcionalidade do objeto decorreria de falhas técnicas construtivas ou da própria inexecução parcial dos serviços. Logo, uma vez superada a questão relativa à regularização fundiária, a parcela executada se tornaria funcional e alcançaria o benefício social esperado.
28.	A regularização fundiária, além de ser exigência da legislação (art. 5, inciso XXIV, da Constituição Federal c/c o art. 25, inciso IV e § 1º, da Portaria Interministerial 127/2008) e do termo de compromisso celebrado (subitem 5.5.4 e anexo 2) , mostra-se essencial ao atingimento da finalidade precípua do ajuste, a saber, a redução do déficit habitacional no município.
29.	Após a análise das alegações de defesa dos ex-prefeitos, observa-se que, embora ciente de que a área do empreendimento fosse violenta e estivesse sujeita a invasões, o sr. Washington Luiz de Oliveira Gois (prefeito no período de 2009 a 2016) não adotou medidas preventivas (cadastro dos beneficiários e regularização das posses) para evitar ou, ao menos, diminuir a chances de atos dessa natureza.
30.	Por outro lado, verificou-se que, em 2015, houve solicitação, pela Secretaria de Infraestrutura do Município, para que houvesse patrulhamento no local, tendo em vista os constantes furtos e vandalismos ocorridos no local (peça 42) . Além disso, apesar de não ter conseguido impedir a invasão, a prefeitura adotou medidas com vistas à reintegração da posse dos imóveis (peças 43 e 49) , sendo que a decisão judicial de reintegração de posse somente foi proferida em março de 2017, já durante a gestão do sr. Naumi Gomes de Amorim (prefeito no período de 2017 a 2020) .
31.	Assim, há que se reconhecer que, embora não tenha conseguido impedir as invasões, a regularização fundiária e a entrega dos imóveis aos beneficiários originais restou obstaculizada, à época, por fatos alheios à vontade dos responsáveis. 
32.	Ademais, os ex-gestores demonstraram, nos autos, a adoção de algumas ações proativas com o fim de restabelecer a ordem, as quais culminaram em decisão judicial que determinou a expedição de mandado de reintegração de posse em favor do Município de Caucaia/CE.
33.	Houve, ainda, a edição do Decreto Municipal 1.072/2019, que estabeleceu procedimentos para tramitação e análise de processos de regularização fundiária urbana (peça 37, p. 11-13) . Além disso, a unidade técnica apurou, por meio de notícias na internet, ter havido a entrega de documentação de posse para moradores da cidade de Caucaia, sendo que o bairro do Picuí, local onde foram construídas as residências objeto do presente processo, estaria entre os futuros beneficiados.
34.	Por fim, a prefeitura informou, também, que, em 22/3/2022, foi firmado o Termo de Cooperação Técnica 1/2022, entre o Município de Caucaia/CE, por intermédio da Secretaria de Planejamento Urbano e Ambiental, e a Companhia de Habitação do  Ceará (Cohab/CE) , que teve por objeto a definição de diretrizes, obrigações e demais questões relacionadas ao processo de regularização fundiária dos núcleos urbanos informais denominados "Picuí" e "Novo São Miguel" (peça 75) .
35.	Por conseguinte, diante dos elementos constantes dos autos que apontam para a solução da irregularidade ora sob exame, acolho a proposta alvitrada pela SecexTCE no sentido de julgar regulares com ressalva as contas dos srs. Washington Luiz de Oliveira Gois e Naumi Gomes de Amorim, dando-lhes quitação.
	Ante o exposto, voto no sentido de que o Tribunal adote o acórdão que ora submeto à deliberação deste Colegiado.
											
TCU, Sala das Sessões, em 28 de março de 2023.
BENJAMIN ZYMLER 
Relator